ACORDAO-COMPLETO-2410627

ACÓRDÃO 7736/2020 ATA 24/2020 - SEGUNDA CÂMARA

VISTOS, relatados e discutidos estes autos de Recurso de Reconsideração em Tomada de Contas Especial, interposto por José Antônio Vasconcelos da Costa contra o Acórdão 3469/2017-TCU-Segunda Câmara, por meio do qual foram julgadas irregulares as contas do responsável, com imputação de débito e aplicação de multas previstas nos art. 57 e 58, inciso II, da Lei 8.443/1992, 
ACORDAM os Ministros do Tribunal de Contas da União, reunidos em Sessão da Segunda Câmara, diante das razões expostas pelo Relator, com fundamento nos artigos 32, inciso I, e 33 da Lei 8.443/1992 c/c os artigos 277, inciso I, e 285 do RI/TCU, em:
9.1. conhecer do Recurso de Reconsideração interposto por José Antônio Vasconcelos da Costa, para, no mérito, negar-lhe provimento;
9.2. dar ciência desta deliberação ao recorrente e aos demais interessados deste Acórdão, bem assim do Relatório e Voto que o fundamentam.

Recurso de reconsideração contra decisão que julgou as contas do recorrente irregulares, condenou-o em débito e aplicou-lhe muta por falta de documentos suficientes para demonstrar a efetiva realização do evento São João agora é que tá bom.

Segunda Câmara

Município de Pedra Lavrada - PB.

3. Recorrente: José Antônio Vasconcelos da Costa (XXX.941.444-XX).

13.1. Ministros presentes: Ana Arraes (Presidente), Augusto Nardes, Aroldo Cedraz e Raimundo Carreiro (Relator).
13.2. Ministros-Substitutos presentes: Marcos Bemquerer Costa e André Luís de Carvalho.

ACORDAO-COMPLETO-2470548

Acórdão 11062/2021 - Segunda Câmara

RAIMUNDO CARREIRO

Ministro José Mucio Monteiro.

Tratam os autos de recurso de reconsideração interposto por José Antônio Vasconcelos da Costa em face do Acórdão 3469/2017-TCU-Segunda Câmara (Relator Ministro José Mucio Monteiro) , proferido em apreciação de tomada de contas especial instaurada pelo Ministério do Turismo (MTur) contra o ex-prefeito do município de Pedra Lavrada/PB, ora recorrente, em razão da não comprovação da correta aplicação dos recursos destinados à realização do evento "São João Agora é que Tá Bom", objeto do Convênio 703.640/2009.
2.	O recurso de reconsideração foi objeto de exame no âmbito da Secretaria de Recursos (Serur) , que, em pareceres uniformes, se pronunciou nos seguintes termos (peças 162 e 163) : 
INTRODUÇÃO
Trata-se de recurso de reconsideração (peça 135) interposto por José Antônio Vasconcelos da Costa, ex-prefeito municipal de Pedra Lavrada-PB, contra o Acórdão 3469/2017-TCU-Segunda Câmara (peça 78) , de relatoria do Ministro José Múcio Monteiro, transcrito na íntegra abaixo:
9. Acórdão:
VISTOS, relatados e discutidos estes autos de tomada de contas especial instaurada pelo Ministério do Turismo (MTur) contra José Antônio Vasconcelos da Costa, ex-prefeito de Pedra Lavrada/PB, em razão da não comprovação da correta aplicação dos recursos destinados à realização do evento "São João Agora é que Tá Bom", objeto do Convênio 703.640/2009.
ACORDAM os Ministros do Tribunal de Contas da União, reunidos em Sessão da 2ª Câmara, diante das razões expostas pelo Relator, e com fundamento nos artigos, 1º, inciso I, 12, § 3º, 16, inciso III, alínea "b", 18, 19, 23, inciso III, 28, inciso II, 57 e 58, inciso II, da Lei 8.443/1992, c/c os arts. 214, inciso III, alínea "a", e 268, inciso II, do Regimento Interno, em:
9.1. acolher parcialmente as razões de justificativa apresentadas por Cíntia Macedo Nunes, Marta Feitosa Lima Rodrigues, Geraldo Lima Bentes, Manoelina Pereira Medrado e Bruno Demczuk de Alencar, sem aplicação de sanção;
9.2. excluir da relação processual as empresas Agência de Notícias Macedo Comunicação Ltda. - ME e Ednaldo de Sousa Lima - ME;
9.3. julgar irregulares as contas de José Antônio Vasconcelos da Costa, condenando-o ao pagamento das quantias a seguir especificadas e fixando o prazo de quinze dias, a contar da notificação, para comprovar, perante o Tribunal o recolhimento da dívida aos cofres do Tesouro Nacional, atualizada monetariamente e acrescida dos juros de mora, calculados a partir das datas discriminadas, até a data do recolhimento, na forma prevista na legislação em vigor:
	Data da ocorrência 
	Valor original

	16/07/2009 
	R$ 131.921,92

	04/08/2009
	R$ 89.353,33

9.4. aplicar a José Antônio Vasconcelos da Costa as multas indicadas no quadro abaixo, com a fixação do prazo de quinze dias, a contar da notificação, para comprovar, perante o Tribunal, o recolhimento das dívidas aos cofres do Tesouro Nacional, atualizadas monetariamente desde a data deste acórdão até a do efetivo recolhimento, se forem pagas após o vencimento, na forma da legislação em vigor;
	Responsável
	Fundamento na Lei 8.443/1992
	Valor (R$) 

	José Antônio Vasconcelos da Costa
	art. 58, inciso II
	15.000,00

	José Antônio Vasconcelos da Costa
	art. 57
	50.000,00

9.5. autorizar, desde logo, a cobrança judicial das dívidas, caso não atendida a notificação;
9.6. dar ciência desta decisão, acompanhada dos respectivos relatório e voto, à Procuradoria da República no Estado da Paraíba para as providências que entender cabíveis.
HISTÓRICO 	
2.	Esta tomada de contas especial foi instaurada pelo Ministério do Turismo (MTur) em desfavor de José Antônio Vasconcelos da Costa, ex-prefeito de Pedra Lavrada/PB, por falta de documentos suficientes para demonstrar a efetiva realização do evento 'São João agora é que tá bom', objeto do Convênio 703.640/2009 (peça 1, p. 45-79) .
3. 	A festividade estava planejada para acontecer entre 11 e 13/6/2009, ao custo estimado total de R$ 442.110,00, dos quais R$ 400.000,00 seriam custeados pela União (peça 1, p. 9, 57) .
4.	A prestação de contas inicialmente apresentada por José Antônio Vasconcelos da Costa (peça 1, p. 93-176) foi integralmente rejeitada por não terem sido apresentados elementos suficientes que permitissem a aferição do cumprimento do objeto do convênio, conforme o parecer 188/2010 (peça 1, p. 177-197) e o relatório do tomador de contas especial 319/2011 (peça 1, p. 233-242) . 
5.	No âmbito do TCU, a defesa do ex-prefeito apresentou novos documentos (peça 66) , demonstrando que foram prestadas informações adicionais ao concedente após a emissão do primeiro parecer técnico e que suas contas foram objeto de reanálise. Essa informação, que já deveria constar deste processo, não havia sido encaminhada pelo MTur.
6.	Os últimos pareceres do órgão concedente, consubstanciados nas notas técnicas de reanálise 958/2012 e 270/2013, manifestaram-se favoravelmente ao acatamento de algumas despesas (peça 66, p. 184-190 e 192-197) . 
7.	A Secex-PB acolheu o exame do concedente que considerou minimamente comprovada a apresentação das bandas Capim Cubano, Arreio de Ouro e Desejo de Menina e os serviços de sonorização e camarote (itens 46-49 e 57-58 da peça 70, p. 9-14) .
8.	O Ministério Público/TCU (peça 72) , o Relator original (peça 79) e a Segunda Câmara (peça 78) acolheram o exame técnico da Secex-PB, a teor do Acórdão 3469/2017-TCU-Segunda Câmara.
9.	Os embargos declaratórios do responsável (peça 121) foram rejeitados no Acórdão 5458/2018-TCU-Segunda Câmara (peça 124) .
10.	O recurso de reconsideração de José Antônio Vasconcelos da Costa (peça 135) não foi conhecido por ter sido intempestivo e não ter apresentado fatos novos, a teor do Acórdão 5795/2019-TCU-Segunda Câmara, de relatoria do Ministro Raimundo Carreiro (peça 143) . 
11.	Os novos embargos declaratórios (peça 147) foram acolhidos pelo Tribunal, que anulou a decisão anterior para conhecer o recurso de reconsideração (peça 135) , conforme o disposto no Acórdão 11388/2019-TCU-Segunda Câmara (peça 154) .
12.	Passa-se ao exame do recurso de reconsideração (peça 135) .
EXAME DE ADMISSIBILIDADE
13.	O Tribunal admitiu o recurso de reconsideração e suspendeu os efeitos dos itens 9.3, 9.4 e 9.5 do acórdão recorrido, de acordo com os itens 9.2 e 9.3 do Acórdão 11388/2019-TCU-Segunda Câmara (peça 154) .
EXAME DE MÉRITO
14.  Constitui objeto desta análise definir se há comprovação nos autos: (a) da execução física do objeto do convênio; (b) do liame financeiro entre os recursos do convênio e a realização das despesas previstas no convênio; (c) do cumprimento do disposto no art. 25, inciso III, da Lei 8.666/1993 e (d) da responsabilidade do ex-prefeito José Antônio Vasconcelos da Costa.
Argumentos
15.	O ex-prefeito José Antônio Vasconcelos da Costa alega que:
15.1.	 A Secex-PB se omitiu quanto à análise da alegada falta de previsão normativa (IN/STN 01/1997, Portaria Interministerial 127/2008 e termo do convênio) da exigência de fotografias para comprovar a execução dos itens do plano de trabalho (peça 135, p. 8) .
15.2.	 A cláusula oitava do termo do convênio previu a realização de vistoria in loco, a cargo do concedente e, na sua inviabilidade, a aferição da execução física devia ser realizada por meio dos documentos descritos no seu parágrafo terceiro, os quais não incluem fotografias e filmagens para comprovar todo e qualquer item previsto no plano de trabalho (peça 135, p. 8-9, 11) .
15.3.	Não é razoável ter as fotografias ou filmagens como prova cabal, única e definitiva do cumprimento do objeto do convênio. A ausência de fotografias não é motivo suficiente para a rejeição da prestação de contas diante do conjunto probatório constante dos autos (peça 135, p. 9, 11) .
15.4.	A Secex-PB acolheu as fotografias dos itens camarote e sonorização e rejeitou as fotografias dos itens iluminação e palco que integravam o mesmo ambiente. Rejeitou também as fotografias do grupo gerador, pavilhão, tendas e banheiros químicos porque não havia como garantir que tais itens de infraestrutura estavam instalados no local do evento. Isto demonstra a ausência de critério e razoabilidade na análise das fotografias (peça 135, p. 10) .
15.5.	A exigência de fotografias como elemento de prova (caso houvesse previsão normativa) deveria ter sido comunicada ao convenente antes da realização do convênio (peça 135, p. 12) .
15.6.	 A análise da Secex-PB desprezou o farto conjunto probatório dos autos, composto por fotografias, declarações, filmagens do evento, gravação de spot, documentos fiscais de despesas e declarações de autoridades, fornecedores e prestadores de serviço (peça 135, p. 6, 9-10, 15) . Por outro lado, o exame técnico deu relevância a inconsistências de datas relativas ao contrato de exclusividade da banda Duquinha e ao procedimento de contratação dos serviços de divulgação (peça 135, p. 6, 15) .
15.7.	 A análise da Secex-PB admitiu a execução parcial das despesas com divulgação (item 50.4 da peça 70, p. 11) , assim como o voto do Relator (item 20 da peça 79, p. 3) e isto deve ser considerado para reduzir o débito integral de R$ 98.760,00 (peça 135, p. 6-8) .
15.8.	 A análise da Secex-PB (peça 70, p. 4-5) foi influenciada pelo fato de a empresa Ednaldo de Sousa Lima-ME, contratada do âmbito do convênio 703.640/2009, constar nas investigações da Operação "Pão e Circo", ao concluir que "a presença de Ednaldo Lima coloca em dúvida a seriedade da execução do objeto do convênio. Essa dúvida ganha força quando se observa a condução irregular do processo, em todos os itens de despesas: contratação de artistas, estrutura e serviços para os shows, e divulgação do evento". 
15.9.	 A análise parcial e incompleta da Secex-PB partiu da premissa de que os documentos apresentados ao concedente eram inidôneos e ilegítimos. Ocorre que a operação policial não apontou indícios de fraude ou irregularidades na execução do convênio 703.640/2009, tampouco investigou José Antônio Vasconcelos da Costa (peça 135, p. 5) . 
15.10.	Não houve má-fé nos atos praticados pelo recorrente (peça 135, p. 15) .
15.11.	 É desproporcional o juízo de valor atribuído ao comportamento dos servidores do Ministério do Turismo em relação ao ex-prefeito. A conduta dos servidores foi justificada e atenuada em razão das deficiências de estruturação e de gestão do Ministério do Turismo, enquanto, que se exigiu do ex-prefeito o cumprimento das medidas requeridas pelas formalidades que regiam o pacto, impondo-lhe as severas sanções de devolução de recursos e aplicação de multas (peça 135, p. 12-14) . 
15.12.	Os servidores do Ministério do Turismo que analisaram a prestação de contas deveriam ter sido chamados em audiência, por terem (a) exigido o registro fotográfico para itens do plano de trabalho, sem previsão legal; (b)  examinado as fotografias sem critérios razoáveis, excedendo o princípio da discricionariedade; (c) dado continuidade às análises e diligências após o encerramento da fase interna da tomada de contas, ocorrido em 28/02/2013 (peça 1, p. 1) , conforme comprovam as Notas Técnicas 0270/2013 e 0092/2013 e os Ofícios 781/2013, 782/2013 e 4.909/2013 (peça 66, p. 209, 211 e 213) ; (d) deixado de analisar a documentação encaminhada pelo município em resposta ao Ofício 4.909/2013, conforme Ofício nº 286/2013/GP (peça 66, p. 216-282) e (e) deixado de juntar todos estes documentos aos presentes autos (peça 135, p. 14-15) . 
Análise
16.	O quadro-resumo abaixo apresenta os principais documentos dos autos:
	Descrição
	Data
	Localização

	Proposta de convênio
	23/04/2009
	Peça 1, p. 145-163

	Convênio Siafi 703.640/2009
	10/06/2009
	Peça 1, p. 45-79

	Ordens bancárias do MTur no valor total de R$ 400.000,00 
	10/07/2009
	Peça 1, p. 83

	Ofício de apresentação da prestação de contas
	25/10/2010
	Peça 1, p. 93-176

	Parecer 188/2010 - elementos insuficientes para conclusão
	03/03/2010
	Peça 1, p. 177-197

	Relatório do tomador de contas especial 319/2011
	06/05/2011
	Peça 1, p. 233-242

	Nota técnica 958/2012 - elementos insuficientes para conclusão
	03/12/2012
	Peça 66, p. 184-190

	Relatório da Controladoria-Geral da União
	15/01/2013
	Peça 1, p. 254-259

	Nota técnica 270/2013 - aprovação parcial das contas (glosa de itens) 
	14/03/2013
	Peça 66, p. 192-197

	Nota técnica 92/2013 - solicitação de documentos/esclarecimentos
	02/04/2013
	Peça 66, p. 200-207

	Informações e documentos encaminhados ao MTur pelo sucessor
	09/12/2013
	Peça 66, p. 216-280

	Exame técnico da Secex-PB
	13/10/2014
	Peças 8, 9

	Citação de José Antônio Vasconcelos da Costa
	26/03/2015
	Peças 57, 59, 60

	Alegações de defesa de José Antônio Vasconcelos da Costa
	04/05/2015
	Peça 66

	Exame técnico da Secex-PB
	02/10/2015
	Peças 70, 71

	Parecer do Ministério Público de Contas
	24/11/2015
	Peça 72

	Relatório, voto e parte dispositiva do Acórdão 3469/2017-TCU-Segunda Câmara
	28/04/2017
	Peças 78-80

	Embargos de declaração de José Antônio Vasconcelos da Costa
	30/11/2017
	Peça 121

	Relatório, voto e parte dispositiva do Acórdão 5458/2018-TCU-Segunda Câmara
	16/07/2018
	Peças 124-126

	Recurso de reconsideração de José Antônio Vasconcelos da Costa
	10/05/2019
	Peça 135

	Parte dispositiva do Acórdão 5795/2019-TCU-Segunda Câmara
	25/07/2019
	Peça 143

	Embargos de declaração de José Antônio Vasconcelos da Costa
	14/08/2019
	Peça 147

	Relatório, voto e parte dispositiva do Acórdão 11388/2019-TCU-Segunda Câmara
	31/10/2019
	Peças 154-156

17.	Os documentos relacionados à execução do objeto pactuado são: relatório de cumprimento de objeto (peça 1, p. 95) , relatório de execução físico-financeira (peça 1, p. 97, 99) , relação de execução da receita e despesa (peça 1, p. 107) , relação de bens (peça 1, p. 103) , declarações do gestor municipal (peça 1, p. 111, peça 66, p. 37, 38, 141, 244) , declaração do presidente da câmara municipal (peça 1, p. 113) , relação de pagamentos (peça 1, p. 101) , conciliação bancária (peça 1, p. 105) , extrato bancário da conta 15.866-6 (peça 1, p. 115-121) , comprovante de depósito da contrapartida (peça 66, p. 124) , notificação de recebimento de recursos federais (peça 66, p. 254-259) , comprovante de devolução do saldo (peça 1, p. 123, 125) , processo de inexigibilidade de licitação (peça 1, p. 167, peça 66, 102-109, 273-275) , contrato 31/2009 (peça 66, p. 121-123) , contratos de exclusividade (peça 66, p. 110-118, 232-243, 260-268) , nota fiscal 993, documento de arrecadação municipal e recibo (peça 1, p. 127-131, peça 66, p. 125-127) , declarações do contratado (peça 66, p. 223-224) , declarações das bandas (peça 66, p. 247-253) , recibos das bandas (peça 66, p. 225-226, 228-231) , registro fotográfico (peça 1, p. 171-175, peça 66, p. 31-36, 169-179) , documentos do pregão 004/2009 (peça 1, p. 169, peça 66, p. 68-98) , contrato 032/2009 (peça 66, p. 99-101) , nota fiscal 994, documento de arrecadação municipal, recibo (peça 1, p. 133-137, peça 66, p. 128-130) , declaração do contratado (peça 66, p. 245) , declaração e recibo do locador dos banheiros químicos (peça 66, p. 227, 246) , documentos do pregão 005/2009 (peça 1, p. 165, peça 66, p. 39-64) , contrato 33/2009 (peça 66, p. 65-67) , nota fiscal 009, documento de arrecadação municipal, recibo (peça 1, p. 139-143, peça 66, p. 131-133) , mapas de irradiação de mídia da Rádio Sociedade AM e Rádio Correio FM (peça 66, p. 160, 161) , pedido de inserção de propaganda da Rádio Sical FM (peça 66, p. 163, 164) , declaração da Rádio Sical (peça 66, p. 162) , mapas de veiculação da TV Clube, TV Cabo Branco e TV Correio (peça 66, p. 165-167) , nota de reanálise 958/2012 (peça 66, p. 184-190) , nota de análise 270/2013 (peça 66, p. 192-197) e nota de análise 92/2013 (peça 66, p. 200-207) .   
18.	O prefeito foi citado (peças 57 e 60) por não ter comprovado a boa e regular aplicação dos recursos federais, ante a não apresentação da filmagem ou fotografias do evento constando o nome e a logomarca do Ministério do Turismo; não comprovação da divulgação do evento em rádio e televisão e não publicação no Diário Oficial de União do eventual contrato de exclusividade dos artistas com a empresa contratada (Ednaldo de Sousa Lima -ME) , violando as cláusulas primeira, terceira, II, 'cc', e décima segunda, parágrafo segundo, 'e', 'h' 'i', 'j' e 'k' do termo do convênio, art. 876 do Código Civil, arts. 62 e 63, § 2º, III, da Lei 4.320/1964, art. 93 do Decreto-Lei 200/1967, arts. 25 e 26 da Lei 8.666/1993 e arts. 22 e 30 da IN/STN 01/1997.
19.	O Acórdão 3469/2017-TCU-Segunda Câmara (peça 78, peça 79, p. 2-3, itens 12-21) concluiu que os documentos apresentados nos autos foram insuficientes para comprovar integralmente as apresentações artísticas, a divulgação do evento e a prestação dos serviços de infraestrutura previstos no plano de trabalho do convênio. Tal decisão que foi ratificada pelo Acórdão 5458/2018-TCU-Segunda Câmara (peças 124 e 125) .
20.	Sabe-se que a comprovação da boa e regular aplicação de recursos públicos transferidos mediante convênio e outros instrumentos congêneres evidencia-se com a execução física e a execução financeira da avença, acompanhada do nexo de causalidade entre uma e outra. Nesse sentido são os Acórdão 997/2015-TCU-Plenário e 6.098/2017-TCU-1ª Câmara, rel. Min. Benjamin Zymler, e 597/2019-TCU-2ª Câmara, rel. Min. Marcos Bemquerer.
21.	O plano de trabalho do convênio descreveu os seguintes serviços (peça 49, p. 29-32) :
	Descrição
	Período 
	Unidade
	Quantidade
	Unitário (R$) 
	Total (R$) 

	Show da Banda Forró da Galega 
	11/6/2009
	Cachê
	1
	20.000,00
	20.000,00

	Show da Banda Casca de Coco 
	11/6/2009
	Cachê
	1
	15.000,00
	15.000,00

	Show da Banda Chico Roque 
	11/6/2009
	Cachê
	1
	5.000,00
	5.000,00

	Show da Banda Desejo de Menina 
	12/6/2009
	Cachê
	1
	60.000,00
	60.000,00

	Show da Banda Duquinha 
	12/6/2009
	Cachê
	1
	25.000,00
	25.000,00

	Show da Banda Forró Bicho Bom
	12/6/2009
	Cachê 
	1
	5.000,00
	5.000,00

	Show da Banda Arreio de Ouro
	13/6/2009
	Cachê
	1
	60.000,00
	60.000,00

	Show da Banda Capim Cubano 
	13/6/2009
	Cachê
	1
	45.000,00
	45.000,00

	Show da Banda Trio Cafundó
	13/6/2009
	Cachê
	1
	5.020,00
	5.020,00

	Locação de som
	11 a 13/6/2009
	Diária
	3
	4.500,00
	13.500,00

	Locação de iluminação 
	11 a 13/6/2009
	Diária
	3
	2.800,00
	8.400,00

	Locação de palco 
	11 a 13/6/2009
	Diária  
	3
	4.000,00
	12.000,00

	Locação de pavilhão 
	11 a 13/6/2009
	Diária 
	3
	3.400,00
	10.200,00

	Locação de tendas
	11 a 13/6/2009
	Serviço
	20
	255,00
	5.100,00

	Locação de camarote 
	11 a 13/6/2009
	Serviço
	30
	530,00
	15.900,00

	Locação de banheiros químicos 
	11 a 13/6/2009
	Unidade 
	120
	102,00
	12.240,00

	Serviço de segurança 
	11 a 13/6/2009
	Pessoa
	150
	65,00
	9.750,00

	Locação de grupo-gerador 
	11 a 13/6/2009
	Serviço 
	2
	7.500,00
	15.000,00

	Divulgação na Radio Soledade FM 
	10 a 13/6/2009
	Inserção 
	200
	20,00
	4.000,00

	Divulgação na Radio Correio FM 
	10 a 13/6/2009
	Inserção
	200
	20,00
	4.000,00

	Divulgação na Radio Sical AM 
	10 a 13/6/2009
	Inserção 
	200
	10,00
	2.000,00

	Divulgação na TV Cabo Branco 
	10 a 13/6/2009
	Inserção 
	60
	500,00
	30.000,00

	Divulgação na TV O Norte 
	10 a 13/6/2009
	Inserção
	60
	500,00
	30.000,00

	Divulgação na TV Correio 
	10 a 13/6/2009
	Inserção
	60
	500,00
	30.000,00

	Total
	442.110,00

http://voluntarias.plataformamaisbrasil.gov.br/voluntarias/proposta/SelecionarObjeto/SelecionarObjeto.do?destino=DetalharBensProposta (consulta realizada em 18/3/2020) 
22.	Passa-se ao exame da execução física do objeto ajustado.
23.	A avaliação da execução física do objeto pactuado foi realizada por prova indireta, documental, tendo em vista que não houve vistoria in loco, conforme relatado nos itens 25-27 da peça 1, p. 181-183 e item 4.5 da peça 66, p. 187.
24.	A apresentação das bandas Forró Bicho Bom, Forró da Galega, Casca de Coco, Chico Roque, Duquinha e Trio Cafundó, a divulgação do evento em rádio e televisão e a locação de iluminação, palco, pavilhão, tendas, banheiros químicos, gerador e o serviço de segurança não foram comprovados, segundo a nota técnica do MTur 270/2013 (peça 66, p. 192-197) , ratificado pela Secex-PB (item 17 da peça 8, p. 3 e itens 45 a 61 da peça 70, p. 10-14) , Ministério Público de Contas (peça 72) e pelo TCU no voto condutor dos Acórdão 3469/2017-TCU-Segunda Câmara (peça 78 e itens 11-22 da peça 79, p. 2-3) e 5.458/2018-TCU-2ª Câmara (peça 124 e itens 10 a 12 da peça 125, p. 2) .
25.	 O ex-prefeito não apresentou os elementos de prova solicitados pelo Ministério do Turismo descritos nos itens 2 a 8 da nota técnica 270/2013 (peça 66, p. 193-196) , quais sejam: 
25.1.	Comprovante de veiculação das Rádios Soledade FM, Correio FM e Sical AM, contendo a programação prevista e os mapas de irradiação com os valores e as datas das respectivas inserções, 'atesto' da rádio e 'de acordo' do convenente.  
25.2.	Comprovante de veiculação das emissoras de TV Cabo Branco, TV O Norte e TV Correio, contendo a programação prevista e o mapa de veiculação com os respectivos valores e as datas, 'atesto' da emissora e 'de acordo' do convenente e cópia do VT (mídia) .
25.3.	 Fotografias e/ou vídeos em plano aberto das apresentações das bandas Forró Bicho Bom, Forró da Galega, Casca de Coco, Chico Roque, Duquinha e Forrozão Abra Mala e Solte e Trio Cafundó, identificados com data, nome do evento e da banda e/ou material de divulgação pós-evento (publicação em jornais, revistas ou reportagens televisivas) .
25.4. 	Fotografias e/ou vídeos em plano aberto com a identificação do evento com: (a)  1 pavilhão de estrutura metálica de 200 x 30 x 3,5 metros; (b)  20 tendas de estrutura metálica de 5 x 5 metros; (c)  1 palco com estrutura metálica de 14 x 12 x 11 metros e 2 camarins vip de 4 x 4 metros; (d)  iluminação com 120 lâmpadas (par 64) ; 24 lâmpadas (acl) , 4 racks de potência (12 canais) , 1 mesa de luz profissional (60 canais) , 10 box truss e treliças tipo Q-30, 12 moving head 575, 2 máquinas de fumaça, 4 minibrut (6 lâmpadas) e 2 canhões seguidor; (e) 40 banheiros químicos; (f) 1 gerador de 180 KWA e (g) 50 seguranças uniformizados.
25.5.	Relação dos 50 profissionais contratados para a prestação do serviço de segurança e declaração individual do prestador do serviço de segurança, discriminando a função exercida, o valor contratado e o período de execução.
26. As fotografias acostadas à peça 1, p. 171-175 são inconclusivas e ininteligíveis, em razão da baixa definição das imagens e da ausência de identificação das bandas, dos serviços de infraestrutura, da data e do local fotografado e de outras evidências visuais capazes de relacioná-las à festa 'São João agora é que tá bom' de Pedra Lavrada-PB. 
27. A peça 66, p. 31-36 contém fotografias denominadas: banda 'Capim Cubano', sem data (p. 31, 33) , banda, data e local não identificados (p. 32) , banda 'Arreia de Ouro', sem data e local identificados (p. 34) , banda 'Forró da Galega', sem data (p. 35) e banda 'Desejo de Menina', sem data e local identificados (p. 36) . Essas imagens, escuras e sem nitidez, não permitem o reconhecimento dos integrantes das bandas, assim como não apresentam evidências visuais (como faixas, banners, cartazes e logomarca do Ministério do Turismo) capazes de relacioná-las ao evento festivo do convênio. 
28. A peça 66, p. 169-179 apresenta fotografias nomeadas por Festa de São João de Pedra Lavrada de 2009, com a seguinte descrição: 'segurança, polícia militar' e 'banda Bicho Bom (p. 169) ; 'estrutura de tendas' e 'banda Chico Roque' (p. 170) ; 'lado esquerdo do som utilizado' e 'banda Capim Cubano' (p. 171) ; banda 'Duquinha e Forrozão Abra a Mala e Solte o Som', 'estrutura de iluminação e som' e 'lado esquerdo do som utilizado' (p. 172) ; 'estrutura de camarotes', 'estrutura de palco' e 'banda Chico Roque' (p. 173) ; 'banda Arreio de Ouro' e 'banda Casca de Coco' (p. 174) ; 'banda Desejo de Menina', 'banda Forró da Galega' e 'banda Capim Cubano' (p. 175) ; 'banda Desejo de Menina, 'banda Forró da Galega' e 'banda Capim Cubano' (p. 176) ; 'grupo de gerador' e 'Trio Cafundó' (p. 177) ; 'mesa de luz e controle de iluminação de palco', 'vista do palco e iluminação' e 'estrutura de tendas' (p. 178) e 'grupo de gerador' e 'banheiros químicos' (p. 179) . 
29.	 As imagens de policiais militares (peça 66, p. 169, 177) não correspondem e nem demonstram o serviço de segurança previsto no plano de trabalho, caracterizado pela contratação de 50 profissionais (homens e mulheres) . As fotografias das bandas Bicho Bom, Chico Roque, Capim Cubano, Duquinha, Arreio de Ouro, Casca de Coco, Desejo de Menina, Forró da Galega e Trio Cafundó (peça 66, p. 169-177) foram captadas em plano fechado que, aliadas à baixa qualidade das imagens (escuras e sem definição) e à falta de evidências visuais como faixas, banners, cartazes e logomarca do Ministério do Turismo, inviabilizam o reconhecimento dos integrantes das bandas e da localidade do evento fotografado e, dessa forma, impedem a comprovação da apresentação dessas bandas no 'São João agora é que tá bom' do município de Pedra Lavrada-PB. 
30.	 A precária qualidade das fotografias (obscuras e indecifráveis) , atribuídas aos serviços de infraestrutura, impede a confirmação do local fotografado e do próprio serviço informado: som  (peça 66, p. 171, 172) , iluminação (peça 66, p. 172) , mesa de luz e controle de iluminação de palco (peça 66, p. 178) , palco  (peça 66, p. 173, 178) , camarotes (peça 66, p. 173) , estrutura de tendas (peça 66, p. 170, 178) , banheiros químicos (peça 66, p. 179) e grupo de gerador (peça 66, p. 177, 179) .
31. Constata-se que tais fotografias são incapazes de demonstrar, qualitativamente e quantitativamente, que os serviços, abaixo propostos no plano de trabalho, foram prestados no 'São João agora é que tá bom' (peça 49, p. 30-31) :
31.1.	 Locação de um palco de estrutura metálica (14 x 2 x 11 metros) e 2 camarins (4 x 4 metros) .
31.2.	 Locação de iluminação com 120 lâmpadas (par 64) ; 24 lâmpadas (acl) , 4 racks de potência (12 canais) , 1 mesa de luz profissional (60 canais) , 10 box truss e treliças tipo Q-30, 12 moving head 575, 2 máquinas de fumaça, 4 minibrut (6 lâmpadas) e 2 canhões seguidor.
31.3.	 Locação de som e sonorização com PA mesa de som 48 canais, 16 caixas para subwoofers, 24 caixas de 3 vial com sistema para FLY, mesa de monitor com 48 canais, 30 microfones dinâmicos para voz e instrumentos, 6 microfones do tipo condensador, 12 direct boxes, ativo e passivo, 30 pedestais modelo girafa, 10 garras para instrumentos, 2 amplificadores para guitarra (100W) ; 1 amplificador para contrabaixo (400W) , 1 sistema de teclado com 8 canais, 1 kit de bateria acústica completa e 3 torres de repetição. 
31.4. Locação de vinte tendas de estrutura metálica (5 x 5 metros) .
31.5.	Locação de trinta camarotes de estrutura metálica (2,3 x 3 x 6 metros) .
31.6.	Locação de um pavilhão de estrutura metálica (200 x 30 x 3,5 metros) .
31.7. Locação de quarenta banheiros químicos.
31.8 Locação de um gerador de 180 KWA.
31.9.	 Prestação de serviço de segurança composto por 50 homens e mulheres.
32.	 Não há como acolher a alegação de que as fotografias dos serviços de camarote e de sonorização comprovam a prestação dos serviços de iluminação e palco, por integrarem o mesmo ambiente. Isto porque inexistem nas fotografias de peça 66, p. 171, 172, 173 e 178 evidências visuais que permitam relacioná-las ao evento 'São João agora é que tá bom' ou aos serviços de camarote, sonorização, iluminação e palco, propostos no plano de trabalho do convênio 703.640/2009 (peça 49, p. 30-31) .    
33. 	A baixa definição das fotografias nomeadas como grupo gerador (peça 66, p. 177, 179) , tendas (peça 66, p. 170, 178) e banheiros químicos (peça 66, p. 179) , assim como a ausência de evidências visuais (faixas, banners, cartazes e logomarca do Ministério do Turismo) , não permitem a comprovação da efetiva prestação dos serviços previstos no plano de trabalho (peça 49, p. 30-31) , bem como não são capazes de demonstrar que os locais fotografados pertenciam ao evento 'São João agora é que tá bom' de 2009 do município de Pedra Lavrada-PB.
34.	Desta feita, não há que se falar em ausência de critério e de razoabilidade na análise das fotografias. 
35.	Conclui-se, portanto, que as fotografias são insuficientes para comprovar a apresentação das bandas e a prestação dos serviços de infraestrutura do evento 'São João agora é que tá bom'.
36.	 Apesar da falta de disposição expressa no termo do convênio, na Portaria Interministerial 127/2008 e na IN/STN 01/1997 que obrigasse o registro fotográfico ou filmagem para demonstrar a execução física do objeto do convênio, a jurisprudência desta Corte de Contas há muito consolidou o entendimento de que constitui ônus do gestor público a produção das evidências necessárias para comprovar o adequado uso dos recursos públicos, consoante disposições contidas no artigo 70, parágrafo único, da Constituição Federal, no art. 93 do Decreto-lei 200/1967 e conforme o assentado nos Acórdão 1895/2014-TCU-Segunda Câmara, rel. Min. Ana Arraes, 5.742/2016-TCU-1ª Câmara, rel. Min. Bruno Dantas, 337/2019-TCU-Plenário, rel. Min. Augusto Nardes. 
37.	 A falta de fiscalização in loco não atrai para o órgão concedente a responsabilidade pela comprovação da realização do evento, pois é do gestor público o dever de prestar contas dos recursos por ele recebidos. Assim, faz-se necessário esclarecer que é facultado ao responsável apresentar qualquer elemento de prova lícito, ainda que não descrito expressamente nas alíneas 'e' e 'h' a 'l'', do parágrafo segundo da cláusula décima segunda do termo de convênio. 
38. 	A apresentação de fotografias não é essencial. O Ministro José Múcio Monteiro deixou assente tal posicionamento nos itens 10 e 11 do voto condutor do Acórdão 5458/2018-TCU-Segunda Câmara (peça 125, p. 2) :
10. Outro aspecto questionado pelo recorrente refere-se à possível omissão quanto às alegações apresentadas em sua defesa no sentido da falta de previsão legal da exigência de fotografias para comprovação da execução dos itens constantes do plano de trabalho. 
11. De fato, a obrigação atribuída ao responsável era comprovar a ocorrência do evento, não necessariamente ou exclusivamente através de fotos. O que se delineou a partir da análise da prestação de contas foi a ausência da efetiva comprovação de vários itens de despesas, não pela ausência de fotos, mas igualmente de outros elementos, que, em seu conjunto, permitissem afirmar, com alguma margem de certeza, sua execução. (destaque acrescido) 
39.	 A apresentação de fotografias e/ou filmagens não é essencial e nem suficiente à comprovação da execução física do objeto do convênio. Todavia, tais elementos de prova documental são relevantes, assim como é o material de divulgação pós-evento (publicação em jornais, revistas ou reportagens televisivas) , em razão das características próprias das evidências visuais, as quais podem, eventualmente, indicar a realização do objeto ajustado, o que não ocorreu nestes autos.  
40.	 Merece destaque o apontamento da Secex-PB contido nos itens 46 e 47 da peça 70, p. 10 no sentido de que, apesar de as fotografias da peça 66, p. 31-36 não terem servido para delas extrair informação útil à comprovação do cumprimento das metas do convênio, acolheu-se a análise do Ministério do Turismo que reconheceu a comprovação, por fotografia, da apresentação das bandas Capim Cubano, Desejo de Menina e Arreio de Ouro e da prestação dos serviços de camarote e sonorização.
41. 	De forma diversa ao entendimento do Ministério do Turismo, acolhido pela Secex-PB e pelo Tribunal, entende-se que o registro fotográfico contido nos autos não comprovou a apresentação das bandas Capim Cubano, Desejo de Menina e Arreio de Ouro, assim como não demonstrou a prestação dos serviços de camarote e sonorização. Entretanto, a decisão do Tribunal não pode ser alterada nesta fase recursal, em razão do princípio do non reformatio in pejus, devendo-se manter o débito indicado no acórdão recorrido.  
42. As declarações do ex-gestor municipal (peça 1, p. 95-99, 101-107, 111, peça 66, p. 37, 38, 141, 244) , do presidente da câmara municipal (peça 1, p. 113) , da empresa contratada Ednaldo de Sousa Lima-ME (peça 66, p. 223-224, 245) , dos representantes das bandas (peça 66, p. 247-253) e do locador dos banheiros químicos (peça 66, p. 227, 246) , isoladamente, têm baixo valor probatório para comprovar a efetiva apresentação dos artistas e a prestação dos serviços de infraestrutura no evento 'São João agora é que tá bom'. As declarações provam apenas a sua existência, mas não os fatos declarados. Nesse sentido são os Acórdão 1423/2019-TCU-Plenário, rel. Min. Raimundo Carreiro, 2.455/2013-TCU-Plenário, rel. Min. José Jorge, 3.210/2012-TCU-1ª Câmara, rel. Min. Ana Arraes, e 2.834/2015-TCU-2ª Câmara, rel. Min. Augusto Nardes.  
43. São igualmente insuficientes para demonstrar a execução física da apresentação das bandas e da prestação dos serviços de infraestrutura o conjunto de documentos constituído por: extrato bancário da conta 15.866-6 (peça 1, p. 115-121) , comprovante de depósito da contrapartida (peça 66, p. 124) , notificação de recebimento de recursos federais (peça 66, p. 254-259) , comprovante de devolução do saldo (peça 1, p. 123, 125) , processos licitatórios (peça 1, p. 167, 169, peça 66, 68-98, 102-109, 273-275) , contratos 31 e 32/2009 (peça 66, p. 99-101, 121-123) , contratos de exclusividade (peça 66, p. 110-118, 232-243, 260-268) , documentos fiscais (peça 1, p. 127-137 e peça 66, p. 125-130, 225-231) . 
44. Os documentos da divulgação do evento, a seguir relacionados, foram examinados pela Secex-PB: documentos do pregão 005/2009 (peça 1, p. 165, peça 66, p. 39-64) , contrato 33/2009 (peça 66, p. 65-67) , nota fiscal 009, documento de arrecadação municipal, recibo (peça 1, p. 139-143, peça 66, p. 131-133) , mapas de irradiação de mídia da Rádio Sociedade AM e Rádio Correio FM (peça 66, p. 160, 161) , pedido de inserção de propaganda da Rádio Sical FM (peça 66, p. 163, 164) , declaração da Rádio Sical (peça 66, p. 162) , mapas de veiculação da TV Clube, TV Cabo Branco e TV Correio (peça 66, p. 165-167) .
45. A unidade técnica concluiu pela glosa integral das despesas de veiculação de mídias de rádio e televisão (itens 55.6, 56.2 e 58 da peça 70, p. 12-13) , ao sopesar, de um lado, os indícios da divulgação parcial de mídias em rádio e televisão contidos nos mapas de controle de exibição de mídias de rádio e TV (peça 66, p. 39, 65-66 e 160-167 e itens 50.4, 53 e 55.2 da peça 70, p. 11-12) e, de outro: (a) a inconsistência das datas de assinatura da homologação do pregão 005/2009, de 4/6/2009, e do contrato 33/2009 de 28/5/2009 (peça 66, p. 64, 66 e item 50 da peça 70, p. 11) ; (b)  a inusitada referência no Contrato 33/2009 (28/5/2009) ao convênio federal 703.640/2009 (10/6/2009) , que ainda não existia ao tempo da celebração do contrato (peça 1, p. 79, item 1 da peça 66, p. 65 e item 50.1 da peça 70, p. 11) ; (c)  a inexplicada intermediação da Agência de Notícias Macedo Comunicação Ltda. na prestação dos serviços das emissoras de rádio e televisão (peça 66, p. 65-66 e item 50.3 da peça 70, p. 11) ; (d)  a ausência da usual diferenciação de preços, de acordo com o horário e o dia de exibição da propaganda, nos mapas de veiculação das rádios, que implicou preços unitários fictícios informados na proposta e no contrato (peça 66, p. 65 e item 52 da peça 70, p. 11) ; (e)  a simulação de serviços sinalizada pelas veiculações de propaganda antes da celebração do contrato e do convênio (peça 66, p. 39, 65-66, 160-167 e itens 53 e 54 da peça 70, p. 12) e (f) a não comprovação do nexo de causalidade entre as despesas lançadas na prestação de contas e os comprovantes juntados aos autos (itens 55 e 55.5 da peça 70, p. 12) . 
46. O Relator original e o Tribunal anuíram à proposta da unidade técnica de glosa total das despesas de divulgação, ao ressaltar a ocorrência de simulação de procedimentos, a falta da distinção usual de preços no contrato e nos mapas de exibição, a injustificada intermediação da contratada e a não comprovação da divulgação nas quantidades e na forma pactuada (itens 17 a 20 da peça 79, p. 3 e peça 78) . 
47. Portanto, ao contrário do que alega o recorrente, a Secex-PB, o Relator original e o Tribunal firmaram entendimento no sentido de que o responsável não comprovou a integral divulgação de mídia em rádio e televisão, prevista no plano de trabalho do convênio, o que resultou na glosa total dessas despesas. 
48. Registra-se que eventual divergência entre o juízo do Relator, explicitado no voto, e o parecer da unidade técnica não necessariamente implicaria a existência de contradição na deliberação. A instrução da unidade técnica não vincula o Relator, que pode ou não adotar a análise técnica como razões de decidir. Tal entendimento encontra assento nos itens 8 e 9 do voto condutor do Acórdão 5458/2018-TCU-Segunda Câmara (peça 125, p. 2) , bem como nos Acórdão 3035/2015-TCU-Plenário, rel. Min. Marcos Bemquerer, 2.100/2010-TCU-2ª Câmara, rel. Min. Benjamin Zymler, e 6.294/2018-TCU-2ª Câmara, rel. Min. Vital do Rêgo.  
49. De fato, os apontamentos feitos pela Secex-PB no item 45 desta instrução não são meras inconsistências formais, mas indícios de procedimento simulado. A incoerência entre as datas do termo de convênio, da homologação do pregão 005/2009 e do termo do contrato 33/2009 (peça 1, p. 79 e peça 66, p. 64-66) , a intermediação de empresa na prestação dos serviços de divulgação (peça 66, p. 65-67) , a ausência da usual diferenciação de preços nos mapas de veiculação das rádios (peça 66, p. 160-164) ; a forma de contratação contrária ao modelo de negócio desse segmento, com cotação de preços idênticos para cada inserção, quando os veículos costumam cobrar valores distintos, em conformidade com o dia e horário (peça 66, p. 39, 52, 56) e a veiculação de propaganda nos mapas das rádios (peça 66, p. 160-164) antes da celebração do contrato (peça 66, p. 66) e do convênio (peça 1, p. 79) não foram devidamente justificadas nestes autos, o que reduz a força probatória desses documentos. 
50. Assim, entende-se que a documentação acostada nos autos, referente ao pregão 005/2009 (peça 1, p. 165, peça 66, p. 39-64) , contrato 33/2009 (peça 66, p. 65-67) , nota fiscal 009, documento de arrecadação municipal, recibo (peça 1, p. 139-143, peça 66, p. 131-133) , mapas de irradiação de mídia da Rádio Sociedade AM e Rádio Correio FM (peça 66, p. 160, 161) , pedido de inserção de propaganda da Rádio Sical FM (peça 66, p. 163, 164) , declaração da Rádio Sical (peça 66, p. 162) e mapas de veiculação da TV Clube, TV Cabo Branco e TV Correio (peça 66, p. 165-167) , é insuficiente para comprovar a divulgação do evento em rádio e televisão (execução física) , prevista no plano de trabalho do convênio 703.640/2009 (peça 49, p. 29) .
51.	 Dessa forma, remanesce o débito de R$ 221.275,25, calculado nos itens 58 a 62 do exame técnico (peça 70, p. 13-14) e disposto no item 9.3 do acórdão recorrido. 
52.	Passa-se ao exame da execução financeira e de seu nexo de causalidade.
53. 	O processo de inexigibilidade de licitação (peça 1, p. 167, peça 66, 102-109, 273-275) resultou na contratação da empresa Ednaldo de Sousa Lima-ME, CNPJ 01.711.148/0001-05 (peça 66, p. 121-123) , para a realização dos shows musicais do evento 'São João agora é que tá bom'.
54.	 A proposta de preços (peça 66, p. 109) e o contrato 31/2009 (peça 66, p. 121-123) fixaram os seguintes cachês para as bandas:
	Descrição
	Período 
	Horário
	Unitário (R$) 
	Total (R$) 

	Show da Banda Forró da Galega 
	11/6/2009
	09:00 às 11:30
	20.000,00
	20.000,00

	Show da Banda Casca de Coco 
	11/6/2009
	11:30 às 02:00
	15.000,00
	15.000,00

	Show da Banda Chico Roque 
	11/6/2009
	02:00 às 04:30
	5.000,00
	5.000,00

	Show da Banda Desejo de Menina 
	12/6/2009
	09:00 às 11:30
	60.000,00
	60.000,00

	Show da Banda Duquinha 
	12/6/2009
	11:30 às 02:00
	25.000,00
	25.000,00

	Show da Banda Forró Bicho Bom
	12/6/2009
	02:00 às 04:30
	5.000,00
	5.000,00

	Show da Banda Arreio de Ouro
	13/6/2009
	09:00 às 11:30
	60.000,00
	60.000,00

	Show da Banda Capim Cubano 
	13/6/2009
	11:30 às 02:00
	45.000,00
	45.000,00

	Show da Banda Trio Cafundó
	13/6/2009
	02:00 às 04:30
	5.020,00
	5.020,00

	Total
	240.020,00

55.	 Os documentos referentes à execução financeira deste contrato constam do quadro abaixo:
	Documento
	Data
	Valor (R$) 

	Extrato bancário da conta 15.866-6 (peça 1, p. 115-121) 
	09/7/2009 a 22/1/2010
	-

	Depósito da contrapartida na conta específica (peça 66, p. 124) 
	09/07/2009
	42.110,00

	Ordem bancária do Ministério do Turismo (peça 1, p. 83) 
	09/07/2009
	400.000,00

	Nota fiscal 993 ( peça 66, p. 125) 
	16/07/2009
	240.020,00

	Recibo emitido por Ednaldo de Sousa Lima-ME (peça 66, p. 127) 
	16/07/2009
	240.020,00

	Documento de arrecadação municipal ISS (peça 66, p. 126) 
	16/07/2009
	9.600,80

	Comprovante de devolução do saldo (peça 1, p. 123, 125) 
	22/01/2010
	3.520,00

	Relação de pagamentos efetuados (peça 1, p. 101) 
	22/01/2010
	-

	Recibos das bandas (peça 66, p. 225-226, 228-231) 
	26/6/2009 a 23/7/2009
	-

	Contratos de exclusividade (peça 66, p. 110-118, 232-243, 260-268) 
	 5/2/2009 a 10/12/2009
	-

	Declarações das bandas (peça 66, p. 247-253) 
	21/5/2013 a 23/7/2013
	-

	Declaração do contratado (peça 66, p. 223-224) 
	10/12/2013
	-

56.	 A transferência dos recursos federais (R$ 400.000,00) e municipais (R$ 42.110,00) à conta específica (peça 1, p. 83, 115 e peça 66, p. 124) , a nota fiscal 993 de R$ 240.020,00, de 16/7/2009 (peça 66, p. 125) , a transferência bancária (não identificada) de R$ 240.000,00, de 16/7/2009 (peça 1, p. 115) , o documento de arrecadação municipal de R$ 9.600,08, de 16/7/2009 (peça 66, p. 126) , o recibo emitido por Ednaldo de Sousa Lima-ME (peça 66, p. 127) e o extrato bancário da conta específica (peça 1, p. 115) são insuficientes para demonstrar o nexo entre os recursos da conta específica do convênio 703.640/2009 e o pagamento da empresa contratada Ednaldo de Sousa Lima-ME, referente ao cachê das bandas, em razão da falta de identificação do beneficiário da transferência bancária de R$ 240.000,00 realizada em 16/7/2009 (peça 1, p. 115) , o que ofende o disposto na cláusula sétima, parágrafos primeiro e segundo, inciso II do termo do convênio (peça 1, p. 59-61) .
57.	 Constata-se também que as declarações das bandas e da empresa contratada (peça 66, p. 247-253, 223-224) , aliada aos recibos das bandas Forró da Galega, Duquinha, Bicho Bom, Chico Roque, Trio Cafundó e Casca de Coco (peça 66, p. 225-226, 228-231) , são insuficientes para demonstrar a regularidade da despesa realizada, pois não há comprovação do nexo entre o repasse realizado à empresa contratada e o pagamento dos cachês das bandas.
58.	 A verificação do pagamento do cachê das bandas seria desnecessária, para fins de demonstração do liame financeiro, se a empresa contratada fosse a representante exclusiva das bandas, o que não se comprovou nos autos, como se verá abaixo.
59. 	O pregão 004/2009 (peça 1, p. 169, peça 66, p. 68-98) resultou na contratação da empresa Ednaldo de Sousa Lima-ME, CNPJ 01.711.148/0001-05 (peça 66, p. 99-101) , para a prestação dos serviços de infraestrutura do evento 'São João agora é que tá bom'.
60.	 A proposta de preços (peça 66, p. 68-69) e o contrato 32/2009 (peça 66, p. 99-101) fixaram os seguintes valores para os serviços:
	Descrição
	Quantidade
	Unitário (R$) 
	Total (R$) 

	Locação de som e sonorização
	1
	13.390,00
	13.390,00

	Locação de iluminação 
	1
	8.250,00
	8.250,00

	Locação de palco 
	1
	11.800,00
	11.800,00

	Locação de pavilhão 
	1
	9.790,00
	9.790,00

	Locação de tendas
	1
	4.850,00
	4.850,00

	Locação de camarote 
	1
	15.650,00
	15.650,00

	Locação de banheiros químicos 
	1
	11.900,00
	11.900,00

	Serviço de segurança 
	1
	9.600,00
	9.600,00

	Locação de grupo-gerador 
	1
	14.600,00
	14.600,00

	Total
	99.830,00

61.	 Os documentos referentes à execução financeira deste contrato constam do quadro abaixo:
	Documento
	Data
	Valor (R$) 

	Extrato bancário da conta 15.866-6 (peça 1, p. 115-121) 
	09/7/2009 a 22/1/2010
	-

	Depósito da contrapartida na conta específica (peça 66, p. 124) 
	09/07/2009
	42.110,00

	Ordem bancária do Ministério do Turismo (peça 1, p. 83) 
	09/07/2009
	400.000,00

	Nota fiscal 994 ( peça 66, p. 128) 
	16/07/2009
	99.830,00

	Recibo emitido por Ednaldo de Sousa Lima-ME (peça 66, p. 130) 
	16/07/2009
	99.830,00

	Documento de arrecadação municipal ISS (peça 66, p. 129) 
	16/07/2009
	3.993,20

	Comprovante de devolução do saldo (peça 1, p. 123, 125) 
	22/01/2010
	3.520,00

	Relação de pagamentos efetuados (peça 1, p. 101) 
	22/01/2010
	-

	Declaração do locador de banheiros (peça 66, p. 227, 246) 
	26/6/2009 e 29/10/2013
	-

	Declaração do contratado (peça 66, p. 245) 
	10/12/2013
	-

62.	 A nota fiscal 994 de R$ 99.830,00, de 16/7/2009 (peça 66, p. 128) , a transferência bancária (não identificada) de R$ 99.830,00, de 16/7/2009 (peça 1, p. 115) , o documento de arrecadação municipal de R$ 3.993,20, de 16/7/2009 (peça 66, p. 129) , o recibo emitido por Ednaldo de Sousa Lima-ME (peça 66, p. 130) e o extrato bancário da conta específica (peça 1, p. 115) são insuficientes para demonstrar o nexo entre os recursos da conta específica do convênio 703.640/2009 e o pagamento da empresa contratada Ednaldo de Sousa Lima-ME, referente aos serviços de infraestrutura, em razão da falta de identificação do beneficiário da transferência bancária de R$ 99.830,00 realizada em 16/7/2009 (peça 1, p. 115) , o que ofende o disposto na cláusula sétima, parágrafos primeiro e segundo, inciso II do termo do convênio (peça 1, p. 59-61) .
63.	 As declarações do contratado (peça 66, p. 245) e do locador dos banheiros químicos (peça 66, p. 227, 246) tem baixo valor probatório, pois faz prova apenas da existência da declaração, mas não do fato declarado, como já apontado nesta instrução. 
64. 	O pregão 005/2009 (peça 1, p. 165, peça 66, p. 39-64) resultou na contratação da empresa Agência de Notícias Macedo Comunicação Ltda.-ME, CNPJ 10.776.271/0001-97 (peça 66, p. 65-67) , para a divulgação em rádio e televisão do evento 'São João agora é que tá bom'.
65.	 A proposta de preços (peça 66, p. 39) e o contrato 33/2009 (peça 66, p. 65-67) fixaram os seguintes valores para os serviços:
	Descrição
	Unidade
	Quantidade
	Unitário (R$) 
	Total (R$) 

	Divulgação na Radio Soledade FM 
	Inserção 
	200
	19,50
	3.900,00

	Divulgação na Radio Correio FM 
	Inserção
	200
	19,50
	3.900,00

	Divulgação na Radio Sical AM 
	Inserção 
	200
	9,60
	1.920,00

	Divulgação na TV Cabo Branco 
	Inserção 
	60
	494,00
	29.640,00

	Divulgação na TV O Norte 
	Inserção
	60
	495,00
	29.700,00

	Divulgação na TV Correio 
	Inserção
	60
	495,00
	29.700,00

	Total
	98.760,00

66. 	Os documentos referentes à execução financeira deste contrato constam do quadro abaixo:
	Documento
	Data
	Valor (R$) 

	Extrato bancário da conta 15.866-6 (peça 1, p. 115-121) 
	09/7/2009 a 22/1/2010
	-

	Depósito da contrapartida na conta específica (peça 66, p. 124) 
	09/07/2009
	42.110,00

	Ordem bancária do Ministério do Turismo (peça 1, p. 83) 
	09/07/2009
	400.000,00

	Nota fiscal 009 ( peça 66, p. 131) 
	04/08/2009
	98.760,00

	Recibo emitido pela Macedo Comunicação (peça 66, p. 133) 
	04/08/2009
	98.760,00

	Documento de arrecadação municipal ISS (peça 66, p. 132) 
	04/08/2009
	3.950,40

	Comprovante de devolução do saldo (peça 1, p. 123, 125) 
	22/01/2010
	3.520,00

	Relação de pagamentos efetuados (peça 1, p. 101) 
	22/01/2010
	-

	Declaração da Rádio Sical (peça 66, p. 162) 
	20/06/2009
	-

	Mapas de irradiação das rádios (peça 66, p. 160-164) 
	-
	-

	Mapas de veiculação das emissoras de TV (peça 66, p. 165-167) 
	-
	-

67.	 A nota fiscal 009 de R$ 98.760,00, de 04/08/2009 (peça 66, p. 131) , a transferência bancária (não identificada) de R$ 98.760,00, de 04/08/2009 (peça 1, p. 117) , o documento de arrecadação municipal de R$ 3.950,40, de 04/08/2009 (peça 66, p. 132) , o recibo emitido pela empresa Macedo Comunicação (peça 66, p. 133) e o extrato bancário da conta específica (peça 1, p. 117) são insuficientes para demonstrar o nexo entre os recursos da conta específica do convênio 703.640/2009 e o pagamento da empresa contratada Macedo Comunicação, referente aos serviços de divulgação, em razão da falta de identificação do beneficiário da transferência bancária de R$ 98.760,00 realizada em 04/08/2009 (peça 1, p. 117) , o que ofende o disposto na cláusula sétima, parágrafos primeiro e segundo, inciso II do termo do convênio (peça 1, p. 59-61) .
68.	 Além disso, a declaração da Rádio Sical (peça 66, p. 162) e os mapas de divulgação das rádios e televisão (peça 66, p. 160-167) têm baixo valor probatório e não se prestam a demonstrar o nexo entre os recursos do convênio e o pagamento das emissoras de rádios e televisão. 
69.	 Desta feita, não restou demonstrado o nexo entre os recursos do convênio 703.640/2009 e as despesas previstas no plano de trabalho relacionadas à apresentação de bandas, prestação de serviços de infraestrutura e divulgação do evento. Nesta fase recursal, não há como aumentar o débito imputado na decisão recorrida, em razão do princípio do non reformatio in pejus, devendo-se manter os termos do acórdão recorrido.
70. 	Quanto à alegada influência das investigações da Operação "Pão e Circo" na decisão recorrida, importa esclarecer que o Tribunal, apoiado na análise da unidade técnica e nos documentos dos autos, julgou irregulares as contas do ex-prefeito sem a necessidade do uso dos documentos provenientes daquela operação policial para subsidiar a formação de mérito neste processo. O Ministro José Múcio Monteiro deixou assente tal entendimento no item 5 do voto condutor do Acórdão 5458/2018-TCU-Segunda Câmara (peça 125, p. 1-2) .
71.	 Registra-se que o Tribunal excluiu da relação processual a empresa Ednaldo de Sousa Lima-ME no item 9.2 do Acórdão 3469/2017-TCU-Segunda Câmara (peça 78) .
72. 	A apresentação de documento de exclusividade das bandas Capim Cubano (9/5/2009) , Desejo de Menina (8/5/2009) , Casca de Coco (20/5/2009) , Arreio de Ouro (8/5/2009) , Forró da Galega (15/5/2009) , Bicho Bom (19/5/2009) , Duquinha, Trio Cafundó (19/5/2009) e Chico Roque (19/5/2009) , que se restringiu à data e ao local do evento (peça 66, p. 110-118, 260-268) demonstra que a empresa Ednaldo de Sousa Lima-ME (peça 66, p. 121-123) era apenas uma intermediadora da prestação dos serviços das bandas, o que ofende o disposto no art. 25, inciso III, da Lei 8.666/1993.
73.	 Quanto aos contratos de exclusividade (peça 66, pp. 232-243) de mais longo prazo das bandas Duquinha (10/12/2009) , Casca de Coco (15/4/2009) , Forró da Galega (5/2/2009) , Chico Roque (12/2/2009) , Trio Cafundó (12/2/2009) e Bicho Bom (12/3/2009) , que concederam a Ednaldo de Sousa Lima-ME o direito de intermediar suas apresentações, em caráter exclusivo, o Relator original apontou o seguinte (peça 79, p. 3) :
14. Os novos documentos dão margem a alguns questionamentos e levantam suspeitas de terem sido "fabricados" unicamente com a intenção de tentar sanar a irregularidade. Inicialmente, não se entende por que a empresa contratada teria apresentado cartas de "exclusividade" de um dia para a dispensa de licitação se realmente já dispunha, à época, desses contratos. Além disso, pelo menos um dos documentos apresentados possui grave inconsistência. O contrato de exclusividade pretensamente celebrado com o grupo "Duquinha e Forrozão Abra a Mala e Solte o Som" está datado de 10/12/2009 e sua validade foi prevista como sendo de 10/12/2009 a 10/08/2009, ou seja, retroativamente, o que é completamente atípico nesse tipo de ajuste. 
15. De todo modo, a utilização de cartas de exclusividade específicas e limitadas para fundamentar a hipótese de inexigibilidade de licitação prevista na Lei de Licitações, como verificado neste processo, é repudiada por consolidada jurisprudência deste Tribunal, uma vez que não se presta a comprovar a inviabilidade da competição. Trata-se, portanto, de grave infração à norma legal e regulamentar e não mera impropriedade de natureza formal, que enseja, mesmo quando não configurado dano ao erário, condenação em multa e julgamento pela irregularidade das contas. 
16. No caso em exame, não foi comprovada a realização de parte dos shows, que passa a compor o valor do dano apurado no processo. Entretanto, a contratação direta das bandas por inexigibilidade é ato ilícito autônomo, cometido na fase de licitação, que independe de eventual prejuízo apurado na fase de execução e que é fundamento suficiente para a aplicação, ao gestor, da multa prevista no art. 58, inciso II, da Lei 8.443/1992, para a qual fixo, desde já, o valor de R$ 15.000,00 (quinze mil reais) , tendo em vista a gravidade da conduta. (destaque acrescido) 
74.	 As cartas de exclusividade das bandas Capim Cubano (8/5/2009) , Desejo de Menina (8/5/2009) , Casca de Coco (11/5/2009) , Arreio de Ouro (8/5/2009) , Forró da Galega, Bicho Bom, Duquinha, Trio Cafundó e Chico Roque, que conferiram à Ednaldo de Sousa Lima-ME a exclusividade de representação das bandas limitada à data e ao local do evento 'São João agora é que tá bom', anexadas ao Convênio 703.640/2009 no Portal "Plataforma Mais Brasil" do Ministério da Economia (http://plataformamaisbrasil.gov.br/acesso-livre) confirmam a condição da contratada de mera intermediadora dos serviços.
75.	 A não demonstração do vínculo de exclusividade entre a empresa Ednaldo de Sousa Lima-ME e essas bandas afasta a hipótese legal de contratação direta, sem licitação, prevista no art. 25, inciso III da Lei 8.666/1992.
76. Portanto, a inexigibilidade do procedimento licitatório foi indevida porque a inviabilidade de competição não restou configurada na medida em que a contratada não era empresária exclusiva das bandas, mas apenas a intermediadora de serviços destinados a evento específico.    
77.	  A responsabilização do ex-prefeito pelo débito decorreu da falta de comprovação de parte da execução física do objeto do convênio. As multas aplicadas ao recorrente decorreram do débito (art. 57 da Lei 8.443/1992) e da grave ofensa ao art. 25, inciso III da Lei 8.666/1993 (art. 58, inciso II, da Lei 8.443/1992) . Tal responsabilidade foi assumida na assinatura do termo de convênio (peça 1, p. 79) , instrumento que o fez garantidor da perfeita execução do objeto ajustado.
78. 	A responsabilidade dos jurisdicionados perante o TCU é de natureza subjetiva e fica caracterizada mediante a presença de simples culpa, em sentido estrito, sendo desnecessária a caracterização de conduta dolosa do gestor para que este seja responsabilizado, conforme entendimento firmado nos Acórdão 9004/2018-TCU-Primeira Câmara, rel. Min. Bruno Dantas, 479/2010-TCU-Plenário, rel. Min. Raimundo Carreiro e 1.530/2008-TCU-Plenário, rel. Min. Benjamin Zymler. 
79. Assim, a alegação de ausência de má-fé nos atos praticados pelo recorrente não merece acolhimento.
80. Os servidores do Ministério do Turismo foram chamados nos autos pela emissão de pareceres técnico e jurídico favoráveis à celebração do convênio 703.640/2009, ante a flagrante impossibilidade do órgão convenente adotar todas as medidas legalmente exigidas em curto prazo de tempo (peças 12, 14, 16, 21 e 23) .  
81. As razões de justificativas desses agentes (peças 33, 34, 35, 47 e 49) foram acolhidas pelo Tribunal, em razão das deficiências de estruturação e de gestão do órgão concedente, reconhecidas no Acórdão 2363/2016-TCU-Plenário (rel. Min. José Mucio Monteiro) como circunstâncias atenuantes, que permitiram afastar a imposição de multa aos envolvidos, a teor dos itens 31 a 33 do voto condutor do acórdão recorrido (peça 79, p. 4-5) .   
82. As deficiências estruturais observadas no Ministério do Turismo, atenuantes às condutas dos servidores do MTur, não podem ser estendidas ao ex-prefeito, visto que todas as falhas a ele atribuídas decorreram de sua gestão dos recursos do convênio, conforme asseverou o Ministro José Múcio Monteiro nos itens 13 e 14 do voto condutor do Acórdão 5458/2018-TCU-Segunda Câmara à peça 125, p. 2-3) .
83. Desse modo, não há que se falar em desproporcionalidade entre o juízo de valor atribuído ao comportamento dos agentes do Ministério do Turismo e aquele imputado ao ex-prefeito. 
84. 	Não merece acolhimento a alegação de que os servidores do MTur, que analisaram a prestação de contas, deveriam ter sido chamados aos autos pelos motivos abaixo apontados.
84.1.	 A exigência de registro fotográfico na prestação de contas, apesar de não constar, de forma expressa, no termo do convênio, na Portaria Interministerial 127/2008 e na IN/STN 01/1997, visou auxiliar a defesa do ex-prefeito porque o Ministério do Turismo entendia que sua apresentação, aliada aos demais documentos acostados na prestação de contas, poderia afastar o débito atribuído ao ex-gestor. Ademais, tal exigência não trouxe qualquer prejuízo à defesa do recorrente ou à apuração dos fatos.      
84.2 .	Ao examinar as fotografias acostadas nos autos, verifica-se que não há como comprovar a execução física do objeto ajustado, diante da falta de evidências visuais (critério utilizado no exame das fotografias) , capazes de demonstrar que as imagens captadas se referiam às apresentações artísticas e à prestação dos serviços de infraestrutura e de divulgação do evento, previstas no plano de trabalho do convênio 703.640/2009. Frisa-se que o entendimento do Ministério do Turismo pela execução parcial dos serviços previstos no convênio foi acolhido pelo Tribunal, considerando a presunção de veracidade e de legitimidade do parecer do órgão concedente.
84.3.	 Não há impedimento ao órgão concedente de realizar análises e diligências após o encerramento da fase interna da tomada de contas. Há, inclusive, a possibilidade de o Tribunal, na fase externa da tomada de contas especial, determinar àquele órgão a realização de diligências, nos termos dos arts. 157 e 201, §1º, do Regimento Interno do TCU. Ademais, tal procedimento não trouxe qualquer prejuízo à defesa do recorrente ou à apuração dos fatos. O direito à ampla defesa e ao contraditório foi garantido na citação do responsável, o que lhe permitiu apresentar suas alegações de defesa e novos documentos, a exemplo das Notas Técnicas 0270/2013 e 0092/2013 (peça 66, p. 192-197, 200-207) .       
84.4	 Eventual conduta omissiva de servidor do Ministério do Turismo na análise dos documentos encaminhados pelo município (peça 66, p. 216-282) ou na sua juntada aos presentes autos não prejudicou o direito de defesa do recorrente ou a apuração dos fatos. 
85.	 Por todo o exposto, propõe-se não acolher as razões recursais apresentadas.
CONCLUSÃO
86.	 A comprovação da boa e regular aplicação de recursos públicos transferidos mediante convênio e outros instrumentos congêneres evidencia-se com a execução física e a execução financeira da avença, acompanhada do nexo de causalidade entre uma e outra.
87. As fotografias acostadas à peça 1, p. 171-175, e peça 66, p. 31-36 e 169-179, são inconclusivas e ininteligíveis, em razão da baixa clareza das imagens e da ausência de evidências visuais capazes de relacioná-las à festa 'São João agora é que tá bom' de 2009 de Pedra Lavrada-PB e aos serviços propostos no plano de trabalho do convênio 703.640/2009. 
88. 	Apesar da falta de disposição expressa no termo do convênio, na Portaria Interministerial 127/2008 e na IN/STN 01/1997 que obrigasse o registro fotográfico ou filmagem para demonstrar a execução física do objeto do convênio, a jurisprudência desta Corte de Contas há muito consolidou o entendimento de que constitui ônus do gestor público a produção das evidências necessárias para comprovar o adequado uso dos recursos públicos, consoante disposições contidas no artigo 70, parágrafo único, da Constituição Federal, no art. 93 do Decreto-lei 200/1967. 
89.	 É facultado ao responsável apresentar qualquer elemento de prova lícito, ainda que não descrito expressamente nas alíneas 	'e' e 'h' a 'l'', do parágrafo segundo da cláusula décima segunda do termo de convênio.
90.	 A incoerência entre as datas do termo de convênio, da homologação do pregão 005/2009 e do termo do contrato 33/2009 (peça 1, p. 79 e peça 66, p. 64-66) ; a intermediação de empresa na prestação dos serviços de divulgação (peça 66, p. 65-67) ; a ausência da usual diferenciação de preços nos mapas de veiculação das rádios (peça 66, p. 160-164) ; a forma de contratação contrária ao modelo de negócio desse segmento, com cotação de preços idênticos para cada inserção, quando os veículos costumam cobrar valores distintos, em conformidade com o dia e horário (peça 66, p. 39, 52, 56) ; e a veiculação de propaganda nos mapas das rádios (peça 66, p. 160-164) antes da celebração do contrato (peça 66, p. 66) e do convênio (peça 1, p. 79) caracterizaram indícios de procedimento simulado e, por não terem sido devidamente justificadas nos autos, reduziam a força probatória desses documentos, tornando-os insuficientes para comprovar a divulgação do evento em rádio e televisão (execução física) , prevista no plano de trabalho do convênio 703640/2009 (peça 49, p. 29) .
91.	 As transferências bancárias de R$ 240.000,00, R$ 99.830,00 e R$ 98.760,00 (peça 1, p. 115, 117) romperam o nexo entre os recursos da conta específica e as despesas previstas no convênio, em razão da falta de identificação de seu beneficiário, contrariando o disposto na cláusula sétima, parágrafos primeiro e segundo, inciso II do termo do convênio (peça 1, p. 59-61) .
92.	 De forma diversa ao entendimento do Ministério do Turismo, acolhido pela Secex-PB e pelo Tribunal, entende-se que o registro fotográfico contido nos autos não comprovou a apresentação das bandas Capim Cubano, Desejo de Menina e Arreio de Ouro, assim como não demonstrou a prestação dos serviços de camarote e sonorização. Entretanto, a decisão do Tribunal não pode ser alterada nesta fase recursal, em razão do princípio do non reformatio in pejus, devendo-se manter o débito indicado no acórdão recorrido.
93. 	As cartas de exclusividade das bandas Capim Cubano, Desejo de Menina, Casca de Coco, Arreio de Ouro, Forró da Galega, Bicho Bom, Duquinha, Trio Cafundó e Chico Roque, restritas à data e ao local do evento (peça 66, p. 110-118, 260-268) demonstram que a empresa contratada Ednaldo de Sousa Lima-ME (peça 66, p. 121-123) era apenas uma intermediadora da prestação dos serviços das bandas. Assim, a inviabilidade de competição não restou configurada, contrariando o disposto no art. 25, inciso III, da Lei 8.666/1993.
94.	 A responsabilização do ex-prefeito pelo débito decorreu da falta de comprovação de parte da execução física do objeto do convênio. As multas aplicadas ao recorrente decorreram do débito (art. 57 da Lei 8.443/1992) e da grave ofensa ao art. 25, inciso III da Lei 8.666/1993 (art. 58, inciso II, da Lei 8.443/1992) . Tal responsabilidade foi assumida na assinatura do termo de convênio (peça 1, p. 79) , instrumento que o fez garantidor da perfeita execução do objeto ajustado.
95. A responsabilidade subjetiva do recorrente foi caracterizada mediante a presença de simples culpa, em sentido estrito, sendo desnecessária a caracterização de conduta dolosa ou má-fé.
96. Desse modo, propõe-se o não acolhimento das razões recursais apresentadas. 
PROPOSTA DE ENCAMINHAMENTO
97. Ante o exposto, submete-se à consideração superior a análise do recurso de reconsideração interposto por José Antonio Vasconcelos da Costa contra o Acórdão 3469/2017-TCU-Segunda Câmara, propondose, com fundamento no artigo 33, da Lei 8.443/1992:
a) conhecê-lo e, no mérito, negar-lhe provimento:
b) dar ciência às partes, à Procuradoria da República no Estado da Paraíba, aos órgãos/entidades interessados, bem como aos demais cientificados do acórdão recorrido.
3.	O Ministério Público junto ao TCU, em parecer da lavra do Procurador Sérgio Ricardo Costa Caribé (peça 164) , manifestou-se da seguinte forma: 
Trata-se de recurso de reconsideração interposto pelo Sr. José Antônio Vasconcelos da Costa (peça 135) , ex-prefeito do Município de Pedra Lavrada - PB, contra o Acórdão 3469/2017-TCU-Segunda Câmara, da relatoria do Ministro José Múcio Monteiro.
Por intermédio da aludida deliberação, o recorrente teve suas contas julgadas irregulares, foi condenado a ressarcir o valor original de R$ 221.275,25 apurado como débito, tendo ainda sido sancionado com as multas previstas nos artigos 57 e 58, inciso II, da Lei 8.443/1992, nos valores de R$ 50.000,00 e R$ 15.000, respectivamente (peça 78) . 
Originalmente, este processo tratou de tomada de contas especial (TCE) instaurada pelo Ministério do Turismo (MTur) em razão da impugnação de parte das despesas relativas ao Convênio 703640/2009, o qual teve por objeto a implementação do projeto intitulado "São João Agora é que Tá Bom".
Em síntese, a Secretaria de Recursos (Serur) delimitou o objeto deste recurso de reconsideração em examinar se há nos autos elementos aptos a comprovar os seguintes aspectos (peça 162, p. 3) :
a efetiva execução física do objeto ajustado;
a existência de liame causal entre os recursos federais e a execução das despesas; e
a correta delimitação da responsabilidade do recorrente pelas irregularidades constatadas.
Após o exame dos elementos recursais, a unidade técnica propôs, em pronunciamentos convergentes, conhecer do recurso de reconsideração e, no mérito, negar-lhe provimento (peças 162, p. 17, e 163) .
Em relação à execução física do evento objeto do ajuste, rememoro que o voto condutor do acórdão recorrido deixou assente que, "no caso em exame, não foi comprovada a realização de parte dos shows, que passa a compor o valor do dano apurado no processo". Registrou ainda que "não houve comprovação adequada da divulgação nas quantidades e na forma que estavam pactuadas", assim como igualmente restaram não comprovados o aluguel dos equipamentos e a efetiva contratação dos serviços previstos para a realização da festividade (peça 79, p. 3) .
No âmbito deste recurso, acompanho o entendimento manifestado pela Serur no sentido de não terem sido apresentados elementos aptos a elidir as irregularidades inicialmente constatadas. Com efeito, não é possível concluir que as fotografias constantes dos autos se refiram às apresentações artísticas e às instalações físicas previstas no plano de trabalho. Em outras palavras, as imagens registradas não comprovam, de forma cabal, tratar-se efetivamente do evento em análise, tampouco da localidade na qual estava prevista sua realização (peças 1, p. 171-175, e 66, p. 31-36) .
Quanto à alegação do recorrente de que não seria razoável a exigência de fotografias como prova da execução física da avença, verifica-se que os parágrafos segundo e terceiro da cláusula oitava do convênio previam que a execução física de seu objeto deveria ser acompanhada, em regra, por meio de supervisão in loco. Porém, caso fosse inviável proceder dessa forma, o acompanhamento poderia ser efetuado por intermédio da análise de documentos e materiais previstos para a prestação de contas, o que abrange a "comprovação, por meio de fotografia, jornal, vídeo etc. da fixação da logomarca do Ministério do Turismo no material promocional", bem como a "comprovação, por meio de fotografia, nos casos em que houver banners, faixas, troféus [...]" (peça 1, p. 63 e 69-71, grifamos) . Conforme se verifica, ao contrário do que aduziu o recorrente, a apresentação de fotografias estava prevista no próprio termo de convênio, como forma subsidiária de comprovação da execução física de alguns aspectos do objeto ajustado.
Nessa mesma linha já decidiu esta Corte de Contas em diversas ocasiões, consoante evidenciam os enunciados dos acórdãos a seguir transcritos, extraídos da jurisprudência selecionada:
A falta de elementos consistentes, como material publicitário e, principalmente, filmagens ou fotografias, contendo o nome e a logomarca do Ministério do Turismo, que comprovem a efetiva realização do evento supostamente promovido com recursos de convênio, não configura mera falha formal, porquanto esses elementos são essenciais para demonstrar tanto a vinculação do evento ao Ministério do Turismo como a própria realização do objeto do ajuste. (Acórdão 11549/2018-TCU-Segunda Câmara, relatora Ministra Ana Arraes, grifamos) 
Nos convênios para realização de eventos, ainda que anteriores a 2010, em que deva ser comprovada a participação do Governo Federal e do Ministério do Turismo em toda e qualquer ação relacionada com a execução do objeto, poderão ser exigidos outros elementos de prova, como cópia de anúncios, fotos, filmagens ou exemplares do material promocional utilizado, mesmo que não constem da relação de documentos necessários à prestação de contas. (Acórdão 10667/2015-TCU-Segunda Câmara, relatora Ministra Ana Arraes, grifamos) .
A análise de prestação de contas relativas a convênios celebrados pelo Ministério do Turismo deve observar, quanto aos documentos que a compõem, a legislação vigente à época da celebração da avença e o prescrito no termo de ajuste, sendo sempre necessário que o cumprimento do objeto pelo convenente reste indubitavelmente comprovado. Para as situações anteriores a 2010, caso os documentos enumerados no art. 28 da IN-STN 1/1997 e no art. 58 da Portaria Interministerial 127/2008 não sejam suficientes para comprovar a execução do objeto do convênio, poderão ser exigidos outros elementos de prova, tais como os estabelecidos a partir daquele ano (fotografias, jornais pós-evento, CDs, DVDs, entre outros) . (Acórdão 1459/2012-TCU-Plenário, relator Ministro Augusto Nardes, grifamos) 
Além da não comprovação das apresentações artísticas, da contratação de serviços (como o de segurança) e do aluguel dos equipamentos previstos no plano de trabalho, os valores pagos à empresa contratada para a divulgação do evento foram integralmente glosados, conforme registrado no voto que conduziu a deliberação recorrida. Sobre esse ponto, foram identificadas diversas irregularidades, entre as quais destaco a data de assinatura do contrato anterior à homologação da licitação, a referência a convênio inexistente no contrato celebrado e a não comprovação da execução da divulgação nas quantidades e nas formas pactuadas. Para esse item, também não foram apresentadas justificativas plausíveis pelo recorrente.
Aos problemas identificados na execução física do Convênio 703640/2009 soma-se o fato de a regularidade na aplicação dos recursos financeiros também não ter sido devidamente comprovada. Os elementos de prestação de contas apresentados não foram suficientes para a comprovação da existência de nexo de causalidade entre os recursos federais transferidos e o valor concernente a parte das despesas executadas, mormente em razão da não identificação dos destinatários de três transferências bancárias realizadas na conta específica do ajuste (peça 1, p. 115 e 117) . Além de estar em desacordo com os parágrafos primeiro e segundo, da cláusula sétima, do termo do convênio (peça 1, p. 59 e 61) , essa forma de proceder afronta o previsto na Portaria Interministerial 127/2008, normativo de regência à época de sua celebração, o qual exigia que os beneficiários finais das despesas realizadas com os recursos federais fossem devidamente identificados, consoante se verifica a partir da leitura dos dispositivos a seguir transcritos:
Art. 50. Os recursos deverão ser mantidos na conta bancária específica do convênio ou contrato de repasse e somente poderão ser utilizados para pagamento de despesas constantes do Plano de Trabalho ou para aplicação no mercado financeiro, nas hipóteses previstas em lei ou nesta Portaria.
[...]
§ 2° Os atos referentes à movimentação e ao uso dos recursos a que se refere o caput serão realizados ou registrados no SICONV, observando-se os seguintes preceitos:
I - movimentação mediante conta bancária específica para cada convênio ou contrato de repasse;
II - pagamentos realizados exclusivamente mediante crédito na conta bancária de titularidade dos fornecedores e prestadores de serviços; e
II - pagamentos realizados mediante crédito na conta bancária de titularidade dos fornecedores e prestadores de serviços, facultada a dispensa deste procedimento, por ato da autoridade máxima do concedente ou contratante, devendo o convenente ou contratado informar no SICONV o beneficiário final da despesa; e (alterado pela Port. n° 342, de 05/11/2008) 
[...]
§ 3º Antes da realização de cada pagamento, o convenente ou contratado incluirá no SICONV, no mínimo, as seguintes informações:
I - a destinação do recurso;
II - o nome e CNPJ ou CPF do fornecedor, quando for o caso;
Desse modo, por não terem sido fornecidos, pelo ex-prefeito, argumentos e documentos adicionais capazes de desconstituir a análise conduzida na ocasião da apreciação do mérito desta TCE, em consonância com a manifestação da Serur, reputo que deva ser negado provimento ao presente recurso de reconsideração.
Diante do exposto, este membro do Ministério Público de Contas manifesta-se de acordo com a proposta de encaminhamento formulada pela unidade técnica.
É o Relatório.

José Alberto Rodrigues Teixeira (16.163/OAB-DF), representando José Antônio Vasconcelos da Costa.

Procurador Sergio Ricardo Costa Caribé.

TOMADA DE CONTAS ESPECIAL. CONVÉNIO. MINISTÉRIO DO TURISMO. CONTAS IRREGULARES, DÉBITO E MULTAS. RECURSO DE RECONSIDERAÇÃO. CONHECIMENTO. RAZÕES INSUFICIENTES PARA INFIRMAR A DECISÃO RECORRIDA. NÃO PROVIMENTO. CIÊNCIA.

TOMADA DE CONTAS ESPECIAL (TCE)

Secretaria de Recursos (SERUR).

Inicialmente, registro que atuo nos presentes autos por força de sorteio (termo à peça 140) .
2.	Em exame recurso de reconsideração interposto por José Antônio Vasconcelos da Costa em face do Acórdão 3469/2017-TCU-Segunda Câmara (Relator Ministro José Mucio Monteiro) , proferido em apreciação de tomada de contas especial instaurada pelo Ministério do Turismo (MTur) em razão da não comprovação da correta aplicação dos recursos destinados à realização do evento "São João Agora é que Tá Bom", objeto do Convênio 703640/2009, firmado com o município de Pedra Lavrada/PB.
3.	Por meio do Acórdão 3469/2017-TCU-Segunda Câmara, mantido, em sede de apreciação de embargos de declaração, pelo Acórdão 5458/2018-TCU-Segunda Câmara, ambos de relatoria do Ministro José Mucio Monteiro,  o TCU decidiu, no essencial, julgar irregulares as contas do Sr. José Antônio Vasconcelos da Costa, ex-prefeito do município de Pedra Lavrada/PB (gestão 2009-2012) , condenando-o em débito no valor histórico de R$ 221.275,25, e aplicando-lhe multas de R$ 50.000,00 e R$ 15.000,00, com fundamento, respectivamente, nos arts. 57 e 58, inciso II, da Lei 8.443/1992.
4.	Irresignado, o Sr. José Antônio Vasconcelos da Costa interpôs recurso de reconsideração contra o Acórdão 3469/2017-TCU-Segunda Câmara. Em exame de admissibilidade do recurso, a Secretaria de Recursos (Serur) , acompanhada pelo Ministério Público junto ao TCU (MPTCU) , propôs o não conhecimento do recurso, por intempestivo. Tal recurso foi, então, apreciado originalmente por meio do Acórdão 5795/2019-TCU-Segunda Câmara, de minha relatoria, oportunidade em que o Tribunal decidiu não conhecer do recurso de reconsideração, por restar intempestivo em período superior a 180 dias, nos termos do art. 32, parágrafo único e inciso I, da Lei 8.443/1992, c/c o art. 285, caput e § 2º, do RITCU.
5.	O Acórdão 5795/2019-TCU-Segunda Câmara foi tornado insubsistente, em sede de embargos de declaração, por meio do Acórdão 11388/2019-TCU-Segunda Câmara, de minha relatoria, tendo em vista que a contagem de prazo recursal restou prejudicada em razão da consideração indevida de data de correspondência devolvida ao TCU pelos Correios. Na ocasião, o Tribunal decidiu, ainda, conhecer do recurso de reconsideração interposto pelo Sr. José Antônio Vasconcelos da Costa contra o Acórdão 3469/2017-TCU-Segunda Câmara e suspender os efeitos dos itens 9.3, 9.4 e 9.5 da decisão recorrida. 
6.	Nesta etapa, se retoma o exame do recurso de reconsideração.
7.	As alegações do recorrente suscitaram a análise da Serur sob aspectos de existência de comprovação nos autos: "a) da execução física do objeto do convênio; b) do liame financeiro entre os recursos do convênio e a realização das despesas previstas no convênio; c) do cumprimento do disposto no art. 25, inciso III, da Lei 8.666/1993; e d) da responsabilidade do ex-prefeito José Antônio Vasconcelos da Costa". 
8.	Em exame das alegações recursais, a Serur posicionou-se por negar provimento ao recurso, com base nas conclusões abaixo sintetizadas: 
i) as fotografias juntadas aos autos são inconclusivas e ininteligíveis, em razão da baixa clareza e da ausência de evidências visuais capazes de relacioná-las ao objeto do convênio; 
ii) a jurisprudência do TCU é firme no sentido de que constitui ônus do gestor público a produção das evidências necessárias à comprovação do adequado uso dos recursos públicos, de modo que seria admitido ao responsável, no caso concreto, a apresentação de qualquer elemento de prova lícito, ainda que não descrito expressamente nas alíneas "e" e "h a l" do parágrafo segunda da cláusula décima segunda do termo do convênio; 
iii) diversos vícios identificados caracterizaram indícios de procedimento simulado, não justificados, a reduzir a força probatória desses documentos, tornando-os insuficientes para comprovar a divulgação do evento em rádio e televisão, prevista no plano de trabalho do convênio. São eles: incoerência entre as datas do termo de convênio, da homologação do pregão e do termo do contrato; a intermediação de empresa na prestação dos serviços de divulgação; a ausência da usual diferenciação de preços nos mapas de veiculação das rádios; a forma de contratação contrária ao modelo de negócio desse segmento, com cotação de preços idênticos para cada inserção, quando os veículos costuma cobrar valores distintos, de acordo com o dia e horário; veiculação de propaganda nos mapas das rádios antes da celebração do contrato e do convênio. 
iv) não restou comprovado o nexo entre os recursos da conta específica e as despesas previstas no convênio, face à falta de identificação de seu beneficiário, em desacordo com o estabelecido na cláusula sétima do termo do convênio;
v) de forma diversa ao entendimento do MTur, endossado pela Secex-PB e acolhido pelo Tribunal quando da prolação do acórdão recorrido, o registro fotográfico juntado aos autos não comprovou a apresentação das bandas Capim Cubano, Desejo de Menina e Arreio de Ouro, assim como não demonstrou a prestação dos serviços de camarote e sonorização. No entanto, em atenção ao princípio do non reformatio in pejus, a decisão do Tribunal não pode ser alterada nesta fase recursal, devendo-se manter o débito indicado no acórdão recorrido;
vi) não restou configurada a inviabilidade de competição, exigida no art. 25, inciso III, da Lei 8.666/1993, visto que a empresa Ednaldo de Sousa Lima - ME detinha carta de exclusividade de bandas contratadas, restritas à data e ao local do evento, de modo que era apenas uma intermediadora da prestação de serviços;
vii) a responsabilização do prefeito decorreu da falta de comprovação de parte da execução física do objeto do convênio que lhe cabia, de modo que sua responsabilidade foi caracterizada mediante a presença de simples culpa, em sentido estrito, sendo desnecessária a caracterização de conduta dolosa ou má-fé.
9.	Manifesto minha concordância com o exame e com o encaminhamento proposto pela Serur (peças 162-163) pelo não provimento do recurso, acompanhado pelo MPTCU (peça 164) , cujos fundamentos acolho como razões de decidir, sem prejuízo das considerações que passo a apresentar.
10.	Conforme consignado pela Secretaria de Recursos, a comprovação da boa e regular aplicação de recursos públicos transferidos mediante convênios e outros instrumentos congêneres evidencia-se com a execução física e a execução financeira da avença acompanhada do nexo de causalidade entre uma e outra (nesse sentido: Acórdão 997/2015-TCU-Plenário, relator Ministro Benjamin Zymler; Acórdão 597/2019-TCU-Segunda Câmara, relator Ministro Marcos Bemquerer Costa) .
11.	O entendimento do TCU é pacífico no sentido de que constitui ônus do gestor público a produção das evidências necessárias para comprovar o adequado uso dos recursos públicos, consoante disposições contidas no art. 70, parágrafo único, da Constituição Federal, no art. 93 do Decreto-lei 200/1967 (p. ex. Acórdão 337/2019-TCU-Plenário, relator Ministro Augusto Nardes; Acórdão 1895/2014-TCU-Segunda Câmara, relatora Ministra Ana Arraes; Acórdão 5742/2016-TCU-Primeira Câmara, relator Ministro Bruno Dantas) .
12.	A Serur, a partir da descrição dos argumentos trazidos pela recorrente, realizou ampla reanálise das provas contidas nos autos, tendo, inclusive, chegado a uma conclusão ainda mais prejudicial ao ex-prefeito em relação ao exame original realizado pela Secex-PB, acolhido pelo TCU na decisão recorrida. Respeitado o princípio do non reformatio in pejus, não cabe, no entanto, proferir, em recurso exclusivo da defesa, decisão mais desfavorável ao acusado do que a impugnada.
13.	Acerca da pertinência da apresentação de fotografias como forma subsidiária de comprovação da execução física de aspectos do objeto de convênio, reproduzo enunciados de acórdãos trazidos pelo MPTCU, que resumem o entendimento do TCU sobre o assunto:
A falta de elementos consistentes, como material publicitário e, principalmente, filmagens ou fotografias, contendo o nome e a logomarca do Ministério do Turismo, que comprovem a efetiva realização do evento supostamente promovido com recursos de convênio, não configura mera falha formal, porquanto esses elementos são essenciais para demonstrar tanto a vinculação do evento ao Ministério do Turismo como a própria realização do objeto do ajuste. (Acórdão 11549/2018-TCU-Segunda Câmara, relatora Ministra Ana Arraes, grifamos) 
Nos convênios para realização de eventos, ainda que anteriores a 2010, em que deva ser comprovada a participação do Governo Federal e do Ministério do Turismo em toda e qualquer ação relacionada com a execução do objeto, poderão ser exigidos outros elementos de prova, como cópia de anúncios, fotos, filmagens ou exemplares do material promocional utilizado, mesmo que não constem da relação de documentos necessários à prestação de contas. (Acórdão 10667/2015-TCU-Segunda Câmara, relatora Ministra Ana Arraes, grifamos) .
A análise de prestação de contas relativas a convênios celebrados pelo Ministério do Turismo deve observar, quanto aos documentos que a compõem, a legislação vigente à época da celebração da avença e o prescrito no termo de ajuste, sendo sempre necessário que o cumprimento do objeto pelo convenente reste indubitavelmente comprovado. Para as situações anteriores a 2010, caso os documentos enumerados no art. 28 da IN-STN 1/1997 e no art. 58 da Portaria Interministerial 127/2008 não sejam suficientes para comprovar a execução do objeto do convênio, poderão ser exigidos outros elementos de prova, tais como os estabelecidos a partir daquele ano (fotografias, jornais pós-evento, CDs, DVDs, entre outros) . (Acórdão 1459/2012-TCU-Plenário, relator Ministro Augusto Nardes, grifamos) 
14.	No caso concreto, as provas fotográficas juntadas aos autos, de fato, não se mostram hábeis a contribuir para a comprovação da execução física do objeto do convênio, visto que consistem em imagens com nitidez bastante reduzida ou que não permitem ser associadas ao evento objeto do convênio, seja da apresentação das bandas ou dos serviços de infraestrutura, sem data ou referências visuais do local fotografado. 
15.	Ademais, diversas foram as constatações que conduziram à impugnação das despesas, conforme bem registrado pelo MPTCU (peça 164) :
10. Além da não comprovação das apresentações artísticas, da contratação de serviços (como o de segurança) e do aluguel dos equipamentos previstos no plano de trabalho, os valores pagos à empresa contratada para a divulgação do evento foram integralmente glosados, conforme registrado no voto que conduziu a deliberação recorrida. Sobre esse ponto, foram identificadas diversas irregularidades, entre as quais destaco a data de assinatura do contrato anterior à homologação da licitação, a referência a convênio inexistente no contrato celebrado e a não comprovação da execução da divulgação nas quantidades e nas formas pactuadas. Para esse item, também não foram apresentadas justificativas plausíveis pelo recorrente.
11. Aos problemas identificados na execução física do Convênio 703640/2009 soma-se o fato de a regularidade na aplicação dos recursos financeiros também não ter sido devidamente comprovada. Os elementos de prestação de contas apresentados não foram suficientes para a comprovação da existência de nexo de causalidade entre os recursos federais transferidos e o valor concernente a parte das despesas executadas, mormente em razão da não identificação dos destinatários de três transferências bancárias realizadas na conta específica do ajuste (peça 1, p. 115 e 117) . Além de estar em desacordo com os parágrafos primeiro e segundo, da cláusula sétima, do termo do convênio (peça 1, p. 59 e 61) , essa forma de proceder afronta o previsto na Portaria Interministerial 127/2008, normativo de regência à época de sua celebração, o qual exigia que os beneficiários finais das despesas realizadas com os recursos federais fossem devidamente identificados, consoante se verifica a partir da leitura dos dispositivos a seguir transcritos:
16.	A propósito, especificamente com relação aos serviços de divulgação da festividade, observo que a eventual veiculação de propaganda nos mapas das rádios antes da celebração do convênio e do contrato, de forma isolada, não conduz necessariamente a uma irregularidade, visto que poderia ter ocorrido regularmente, caso, hipoteticamente, a prefeitura local estivesse arcando a publicidade prévia ao evento com recursos próprios, antes de conseguir apoio financeiro externo. No entanto, o que ocorreu, na prática, foi a apresentação de mapa de controle de exibição de mídias para justificar despesas do convênio em que aproximadamente 90% das veiculações declaradas teriam ocorrido antes da celebração do ajuste, em desacordo com o disposto no art. 39, inciso v, da Portaria Interministerial 127/2008, vigente à época dos fatos, que vedava a realização de despesa em data anterior à vigência do instrumento de convênio. Este registro em nada altera, portanto, o encaminhamento proposto.
17.	Por fim, estando o presente processo pautado para ser apreciado na Sessão da 2ª Câmara de 16/6/2020, acolhi pleito de exclusão de pauta apresentado pelo representante legal do recorrente, por ter sido recém habilitado aos autos (peça 165) , tendo transferido a apreciação para a Sessão da 2ª Câmara de 21/7/2020 (peça 167) .
18.	Em 20/7/2020, o representante legal encaminhou ao meu Gabinete novo requerimento de adiamento da apreciação do processo, em razão da apresentação de "conclusão do Recurso de Apelação no Tribunal Regional Federal, publicado no dia 17 de julho de 2020 (sexta-feira) , acerca de processo relativo aos fatos objetos desta Tomada de Contas Especial, podendo interferir diretamente no entendimento desta corte". Reproduzo abaixo a Ementa e o Acórdão do TRF-5 referidos:
19.	Acerca dos novos elementos trazidos, registro desde já que, seguindo o princípio da independência das instâncias, o TCU exerce, de forma independente, sua competência constitucional (art. 71, inciso II, da Constituição Federal) e legal (art. 1º, inciso I, da Lei 8.443/1992) , para julgar as contas daqueles que derem causa a perda, extravio ou qualquer outra irregularidade de que resulte dano ao erário, de modo que a única exceção ocorre em caso de sentença proferida em juízo penal em que se decida pela inexistência do fato ou negativa de autoria (art. 935 do Código Civil Brasileiro) , hipótese não verificada neste caso.
20.	Neste ponto, entendo pertinente repisar conclusão da Serur, que sintetiza a responsabilidade do ex-prefeito José Antônio Vasconcelos da Costa nestes autos:
93. 	As cartas de exclusividade das bandas Capim Cubano, Desejo de Menina, Casca de Coco, Arreio de Ouro, Forró da Galega, Bicho Bom, Duquinha, Trio Cafundó e Chico Roque, restritas à data e ao local do evento (peça 66, p. 110-118, 260-268) demonstram que a empresa contratada Ednaldo de Sousa Lima-ME (peça 66, p. 121-123) era apenas uma intermediadora da prestação dos serviços das bandas. Assim, a inviabilidade de competição não restou configurada, contrariando o disposto no art. 25, inciso III, da Lei 8.666/1993.
94.	 A responsabilização do ex-prefeito pelo débito decorreu da falta de comprovação de parte da execução física do objeto do convênio. As multas aplicadas ao recorrente decorreram do débito (art. 57 da Lei 8.443/1992) e da grave ofensa ao art. 25, inciso III da Lei 8.666/1993 (art. 58, inciso II, da Lei 8.443/1992) . Tal responsabilidade foi assumida na assinatura do termo de convênio (peça 1, p. 79) , instrumento que o fez garantidor da perfeita execução do objeto ajustado.
95.	A responsabilidade subjetiva do recorrente foi caracterizada mediante a presença de simples culpa, em sentido estrito, sendo desnecessária a caracterização de conduta dolosa ou má-fé.
21.	Ante o exposto, manifestando anuência ao posicionamento uniforme da Serur, endossado pelo MPTCU, voto por que o Tribunal adote a minuta de acórdão que ora submeto à apreciação deste Colegiado.
TCU, Sala das Sessões Ministro Luciano Brandão Alves de Souza, em 21 de julho de 2020.
RAIMUNDO CARREIRO 
Relator